ACORDAO-COMPLETO-2376634

ACÓRDÃO 8689/2020 ATA 28/2020 - SEGUNDA CÂMARA

VISTOS, relatados e discutidos estes autos da Tomada de Contas Especial instaurada pelo Ministério do Turismo - MTur em face da impugnação total das despesas referentes ao Convênio 703936/2009, celebrado com o Município de Itajá/RN para apoiar a realização do evento "Itajá Festeiro", com realização prevista para os dias 03 a 05/07/2009.
ACORDAM os Ministros do Tribunal de Contas da União, reunidos em sessão da Segunda Câmara, ante as razões expostas pelo Relator, em:
9.1. com fundamento nos arts. 1º, inciso I, 16, inciso III, alíneas b e c, 19, caput, e 23, inciso III, da Lei 8.443/1992, julgar irregulares as contas do Sr. Gilberto Eliomar Lopes, condenando-o ao pagamento das quantias abaixo mencionadas, atualizadas monetariamente e acrescidas dos juros de mora, calculados a partir das datas adiante especificadas até a do efetivo recolhimento, fixando-lhe o prazo de 15 (quinze) dias, a contar da notificação, para comprovar, perante o Tribunal (art. 214, inciso III, alínea a, do RI/TCU) , o recolhimento da dívida ao Tesouro Nacional, na forma da legislação em vigor,:
	VALOR ORIGINAL (R$) 
	DATA DA OCORRÊNCIA

	12.100,00
	11/08/2009

	9.000,00
	11/08/2009

	9.2. aplicar ao Sr. Gilberto Eliomar Lopes as multas previstas nos arts. 57 e 58, inciso II, da Lei 8.443/1992, respectivamente, nos valores de R$ 4.000,00 (quatro mil reais) e R$ 5.000,00 (cinco mil reais) , fixando-lhe o prazo de 15 (quinze) dias, a contar da notificação, para que comprove, perante o Tribunal (art. 214, inciso III, alínea a, do Regimento Interno) , o recolhimento da dívida ao Tesouro Nacional, atualizada monetariamente desde a data do presente Acórdão até a do efetivo recolhimento, se for paga após o vencimento, na forma da legislação em vigor;
9.3. autorizar, caso requerido, nos termos do art. 26 da Lei 8.443/1992, o parcelamento das dívidas em até 36 (trinta e seis) parcelas mensais e sucessivas, sobre as quais incidirão os correspondentes acréscimos legais (débito: atualização monetária e juros de mora; multa: atualização monetária) , esclarecendo ao responsável que a falta de pagamento de qualquer parcela importará no vencimento antecipado do saldo devedor, sem prejuízo das demais medidas legais;
9.4. autorizar, desde logo, a cobrança judicial das dívidas a que se referem os subitens 9.1 e 9.2 retro, com base no art. 28, inciso II, da Lei 8.443/1992, caso não atendida a notificação;
9.5. encaminhar cópia deste Acórdão à Procuradoria da República no Estado do Rio Grande do Norte, consoante previsto no art. 209, § 7º, do Regimento Interno/TCU.

Tomada de Contas Especial instaurada pelo Ministério do Turismo  MTur em face da impugnação total das despesas referentes ao Convênio 703936/2009, celebrado com o Município de Itajá/RN para apoiar a realização do evento Itajá Festeiro, com realização prevista para os dias 03 a 05/07/2009.

Segunda Câmara

Município de Itajá/RN.

3. Responsável: Gilberto Eliomar Lopes (XXX.050.534-XX).

13.1. Ministros presentes: Ana Arraes (Presidente), Augusto Nardes, Aroldo Cedraz e Raimundo Carreiro.
13.2. Ministros-Substitutos presentes: Marcos Bemquerer Costa (Relator) e André Luís de Carvalho.

MARCOS BEMQUERER

Trata-se da Tomada de Contas Especial instaurada pelo Ministério do Turismo - MTur (peças 1 a 101) em face da impugnação total das despesas referentes ao Convênio 703936/2009, celebrado com o Município de Itajá/RN, em 03/07/2009, para apoiar a realização do evento "Itajá Festeiro", com realização prevista para os dias 03 a 05/07/2009 (peça 5) .
2.	Para a execução do objeto, orçado em R$ 157.500,00, foi pactuado o aporte de R$ 150.000,00 pela União e da contrapartida de R$ 7.500,00 pela convenente (peça 5, p. 7) . A vigência do ajuste foi fixada até 20/09/2009, com prazo de 30 dias para prestação de contas, contados do término da vigência ou do último pagamento efetuado (peça 5, p. 13) .
3.	Os recursos federais foram transferidos em 10/08/2009, por meio da Ordem Bancária 2009OB801153 (peça 8) , e creditados em conta corrente em 11/08/2009 (peça 18, p. 1) .
4.	A prestação de contas foi apresentada intempestivamente em 07/12/2009 (peça 11) .
5.	O concedente aprovou parcialmente a execução física do ajuste, glosando despesas no valor de R$ 82.500,00, discriminadas na Nota Técnica de Reanálise 182/2016 (peça 74) . A execução financeira foi integralmente rejeitada devido às irregularidades relacionadas na Nota Técnica Financeira 552/2017 (peça 81) . Os relatórios do tomador de contas e da auditoria da CGU concluíram pela existência de débito integral.
6.	A Secretaria Federal de Controle Interno certificou a irregularidade das contas (peça 99) e a autoridade ministerial tomou conhecimento dessa conclusão (peça 101) .
7. 	No TCU, a Secretaria de Controle Externo de Tomada de Contas Especial - SecexTCE efetuou a citação do Sr. Gilberto Eliomar Lopes, prefeito na gestão 2009/2012 (peça 106) , para que recolhesse o débito de R$ 150.000,00, atualizado monetariamente desde 11/08/2009 até o efetivo recolhimento, e/ou apresentasse alegações de defesa acerca da não comprovação da boa e regular aplicação dos recursos federais repassados, em face das seguintes condutas:
	a) não apresentação dos seguintes elementos: 
	a.1) contratos de exclusividade, com registro em cartório, entre a empresa Hytalo V. F. Amorim ME e as atrações musicais, no valor de R$ 80.000,00;
	a.2) notas fiscais, recibos, comprovantes de transferências bancárias ou outros documentos capazes de demonstrar que os valores destinados a empresa Hytalo V. F. Amorim ME foram repassados aos artistas;
	a.3) chamadas em rádio, no valor de R$ 12.500,00 - cópia do anúncio em mídia gravada, no formato de áudio, constando o nome e a logomarca do MTur; programação prevista e mapa de veiculação na rádio, contendo o valor e o atesto do convenente; o concedente avaliou que a autorização de veiculação apresentada não atendia ao solicitado e que não havia justificativa para contratação de rádio comunitária;
	a.4) Banda Baby Mel (Regional) , no valor de R$ 40.000,00, e Banda Swing do Brasil, no valor de R$ 10.000,00 - fotografias ou filmagens em plano aberto, com data e identificação das bandas, ou matérias de repercussão pós-evento (publicação em jornais, revistas ou reportagens televisivas) , de forma a comprovar a realização das apresentações na localidade e no evento proposto;
	a.5) segurança, no valor de R$ 9.000,00 - relação dos profissionais contratados para prestação dos serviços, contendo nome completo, CPF, função exercida, valor contratado e período de execução; quando possível, fotografias e/ou filmagem inseridas no contexto do evento; o concedente registrou que não foram apresentados documentos comprobatórios para a execução do item; 
	a.6) gerador, no valor de R$ 5.400,00 - fotografia, filmagem e/ou declaração da empresa fornecedora de energia elétrica para o município, atestado se houve ou não ligação provisória para atender ao evento; segundo o concedente, a declaração original não foi inserida no Sistema de Gestão de Convênios e Contratos de Repasse do Governo Federal - Siconv e a cópia digitalizada em CD/DVD (fl. 432) não corresponde ao solicitado;
	a.7) banheiros químicos, no valor de R$ 6.000,00 - fotografia e/ou filmagem; de acordo com o concedente, a declaração original não foi inserida no Siconv e a cópia digitalizada em CD/DVD (fl. 432) não corresponde ao solicitado;
	b) apresentação de documentos inconsistentes: a Nota Fiscal 4 da empresa Hytalo V. F. Amorim - ME, de 12/08/2009 (peça 57, p. 2) , discrimina cobrança de serviços não previstos no contrato celebrado com o Município de Itajá/RN ("chamada em emissoras de rádio da região - inserções com duração de 30 seg" e "contratação de seguranças 03 (três) dias", nos valores de R$ 9.000,00 e R$ 12.100,00) ; o mesmo documento não menciona a prestação de serviços contratados ("ornamentação") , ainda que o contrato esteja em desacordo com o plano de trabalho;
	c) utilização de licitação na modalidade carta convite para contratar serviços de infraestrutura para o evento em tela (locação de palco, luz, som, gerador e banheiros químicos) , em detrimento do pregão eletrônico, em contrariedade ao Decreto 5.504/2005 e à Cláusula Terceira, inciso II, alínea h, do instrumento do convênio. 
8.	No mesmo expediente, foi promovida a audiência do mencionado responsável para apresentar razões de justificativa quanto:
	a) à contratação irregular, por inexigibilidade de licitação, da empresa Hytalo V. F. Amorim - ME, na condição de intermediária entre o ente público e os artistas ou empresários exclusivos (Contrato 20100217, peça 16, p. 1-3) , sem apresentação dos contratos de exclusividade, com registro em cartório, em ofensa ao art. 25, inciso III, da Lei 8.666/1993, ao art. 49 da Portaria Interministerial 127/2008 e à cláusula terceira, item II, alíneas ll e mm, do Convênio 703936/2009.
	b) não comprovação do pagamento de cachês diretamente aos artistas.
9. 	Transcorrido o prazo para defesa, o Responsável manteve-se silente. A SecexTCE (peças 108-110) e o Ministério Público junto ao TCU, representado pelo Subprocurador-Geral Lucas Rocha Furtado (peça 111) , propuseram:
	9.1. declarar a revelia do Sr. Gilberto Eliomar Lopes, a teor do disposto no art. 12, § 3º, da Lei 8.443/1992;
	9.2. julgar irregulares as contas do Sr. Gilberto Eliomar Lopes, com fundamento nos arts. 1º, inciso I, e 16, inciso III, alínea c, da Lei 8.443/1992;
	9.3. condenar o Sr. Gilberto Eliomar Lopes ao pagamento da quantia a seguir especificada, com base nos arts. 19, caput, e 23, inciso III, da Lei 8.443/1992, com a fixação do prazo de 15 (quinze) dias, a contar da notificação, para comprovar, perante o Tribunal, o recolhimento da dívida ao Tesouro Nacional, atualizada monetariamente e acrescida dos juros de mora, calculados a partir da data discriminada até o efetivo recolhimento (art. 214, inciso III, alínea a, do Regimento Interno do TCU - RI/TCU) :
	 Data da ocorrência
	 Valor original (R$) 

	11/08/2009
	150.000,00

	9.4. aplicar ao Sr. Gilberto Eliomar Lopes as multas previstas nos arts. 57 e 58, inciso II, da Lei 8.443/1992, com fixação do prazo de quinze dias, a contar da notificação, para comprovar, perante o Tribunal (art. 214, inciso III, alínea a, do RI/TCU) , o recolhimento das dívidas aos cofres do Tesouro Nacional, atualizadas monetariamente desde a data do acórdão que vier a ser proferido até a do efetivo recolhimento, se forem pagas após o vencimento, na forma da legislação em vigor;
	9.5. autorizar a cobrança judicial das dívidas, caso não atendida a notificação, nos termos do art. 28, inciso II, da Lei 8.443/1992;
	9.6. autorizar o pagamento parcelado das dívidas, caso requerido, em até 36 parcelas mensais e consecutivas, nos termos do art. 26 da Lei 8.443/1992, fixando-se o prazo de 15 (quinze) dias, a contar do recebimento da notificação, para a comprovação, perante o Tribunal, do recolhimento da primeira parcela, e de 30 (trinta) dias, a contar da parcela anterior, para a comprovação do recolhimento das demais parcelas, devendo incidir, sobre cada valor mensal corrigido monetariamente, os acréscimos legais, na forma prevista na legislação em vigor (art. 217, § 1º, do RI/TCU) , esclarecendo ao responsável que a falta de pagamento de qualquer parcela importará no vencimento antecipado do saldo devedor (art. 217, § 2º, do RI/TCU) ;
	9.7. encaminhar cópia da deliberação que vier a ser proferida:
	9.7.1. à Procuradoria da República no Estado do Rio Grande do Norte, nos termos do art. 16, § 3º, da Lei 8.443/1992 c/c o art. 209, § 7º, do RI/TCU;
	9.7.2. ao Ministério do Turismo e ao responsável, para ciência. 
10.	Estando os autos em meu Gabinete, conclusos para apreciação, o Sr. Gilberto Eliomar Lopes apresentou arrazoado (peça 112) afirmando que:
	a) a contratação direta da empresa intermediadora das atrações artísticas estaria amparada em cartas que declaram ser a empresa Hytalo V. F. Amorim - ME a única representante dessas atrações;
	b) não pode comprovar o pagamento dos cachês aos artistas, pois não tem acesso à documentação interna da empresa intermediadora e o contrato não previu a entrega desses comprovantes; 
	c) o defendente enviou ao Ministério do Turismo o spot/jingle do evento;
	d) o anúncio foi veiculado na rádio comunitária por ser o único meio de comunicação existente no Município; a Lei 9.612/1998 não impede que a Administração Pública veicule informações de interesse público em rádio comunitária, tampouco impede a emissora de auferir receitas; 
	e) o defendente apresentou ao Ministério do Turismo fotografias, filmagem e material de divulgação pós-evento que comprovam parcialmente a apresentação das bandas; o instrumento celebrado não prevê obrigação de filmagem integral de todas as apresentações e o plano de trabalho não alocou verba a essa finalidade;
	f) o convênio não exigiu comprovação, por imagem, dos itens de infraestrutura; não obstante, o defendente forneceu ao Ministério do Turismo toda a documentação relativa a esses itens, os quais podem ter passados despercebidos ou não visualizados em sua plenitude devido ao grande volume dos autos: 
	g) o defendente apresentou ao Ministério do Turismo fotografias, às fls. 284-285, e mídia de Compact-Disk, às fls. 339-357, contendo imagens em vídeo do evento, comprovando de forma amostral o fornecimento de banheiros químicos e gerador; insurge-se quanto ao efeito surpresa da exigência de registro fotográfico e/ou de vídeo de cada um dos itens contratados;
	h) o uso de gerador é indispensável para realização do evento, pois os equipamentos de som e iluminação necessitam de uma grande carga de energia, não podendo funcionar diretamente na rede elétrica comum; 
	i) os serviços de segurança foram comprovados por declaração do prestador de serviço, com RG e CPF, função exercida de forma detalhada, o contratado e o período de execução;
	j) a inconsistência entre o plano de trabalho, o contrato com a empresa Hytalo V. F. Amorim - ME e a nota fiscal pode ter ocorrido por erro na discriminação de algum dos serviços prestados, o qual considera mera irregularidade formal, sanável, não ensejadora da reprovação das contas;
	k) a utilização de licitação na modalidade convite para a contratação da empresa responsável pela infraestrutura do evento tem apoio no art. 22, inciso III e § 3°, da Lei 8.666/1993;
	l) a imputação de débito correspondente à totalidade dos recursos federais repassados seria incoerente com a aprovação parcial da execução física e a glosa de uma parcela dos dispêndios realizados, e teria como consequência o enriquecimento sem causa da União.
11.	Por fim, o responsável postula o recebimento e processamento de sua defesa, nos termos do art. 12, inciso II, da Lei 8.443/1992; a reanálise das mídias apresentadas ao MTur, ou, subsidiariamente, caso elas não sejam encontradas, a designação de prazo para apresentar outras provas; e, no mérito, a aprovação das suas contas sem ressalvas.
 	É o Relatório.

João Eudes Ferreira Filho, OAB/RN 6.405.

Subprocurador-Geral Lucas Rocha Furtado.

TOMADA DE CONTAS ESPECIAL. CONVÊNIO. MINISTÉRIO DO TURISMO. REALIZAÇÃO DE FESTIVIDADE. CONTRATAÇÃO DIRETA DE EMPRESA INTERMEDIÁRIA DAS ATRAÇÕES ARTÍSTICAS. INEXISTÊNCIA DE CONTRATO DE EXCLUSIVIDADE. NÃO REALIZAÇÃO DE PREGÃO PARA CONTRATAÇÃO DE EMPRESA FORNECEDORA DE INFRAESTRUTURA. FALHAS NA EXECUÇÃO FÍSICO-FINANCEIRA DE ALGUMAS METAS PREVISTAS NO PLANO DE TRABALHO. CONTAS IRREGULARES. DÉBITO PARCIAL. MULTA. 1. O não fornecimento de material que deveria ter sido elaborado no bojo do convênio, assim como a realização de pagamentos por itens não previstos no certame licitatório e no contrato de prestação de serviços, compromete a execução físico-financeira do ajuste. 2.	Constitui ofensa ao art. 25, inciso III, da Lei 8.666/1993 a contratação direta de intermediários ou representantes de artistas consagrados fundada em autorização de exclusividade restrita à data e à localidade do evento, por não caracterizar a inviabilidade de licitação. 3.	Contraria a literalidade do art. 1º, § 1º, do Decreto 5.504/2005 e do instrumento de convênio a não utilização da modalidade pregão nas licitações para aquisição de bens e serviços comuns realizadas com a utilização de recursos públicos da União repassados por meio de convênios ou instrumentos congêneres.

TOMADA DE CONTAS ESPECIAL (TCE)

Secretaria de Controle Externo de Tomada de Contas Especial.

Trata-se da Tomada de Contas Especial instaurada pelo Ministério do Turismo - MTur em face da impugnação total das despesas referentes ao Convênio 703936/2009, celebrado com o Município de Itajá/RN, em 03/07/2009, para apoiar a realização do evento "Itajá Festeiro", com realização prevista para os dias 03 a 05/07/2009.
2.	 A vigência do ajuste foi fixada até 20/09/2009, com prazo de 30 dias para prestação de contas, contados do término da vigência ou do último pagamento efetuado. Os recursos federais, no valor de R$ 150.000,00, foram transferidos em 10/08/2009 e creditados em conta corrente em 11/08/2009. 
3.	Não houve supervisão in loco do evento. A prestação de contas, de 07/12/2009, e os seus elementos complementares, foram considerados insuficientes, pelo repassador, para demonstrar a execução integral das metas contempladas no plano de trabalho. Por conseguinte, a execução física do ajuste foi parcialmente aprovada, com glosa de despesas no valor de R$ 82.500,00, discriminadas na Nota Técnica de Reanálise 182/2016 (peça 74) . A execução financeira foi rejeitada, devido a irregularidades atinentes à licitação e às notas fiscais apresentadas (Nota Técnica 552/2017, peça 81) . Os relatórios do tomador de contas e da auditoria da CGU concluíram pela existência de débito integral.
4. 	No TCU, a Secretaria de Controle Externo de Tomada de Contas Especial - SecexTCE citou o Sr. Gilberto Eliomar Lopes, prefeito na gestão 2008/2011, para recolher o débito de R$ 150.000,00, atualizado monetariamente desde 11/08/2009 até o efetivo recolhimento, e/ou apresentar alegações de defesa acerca da não comprovação da boa regular aplicação dos recursos federais repassados, em face das seguintes condutas:
	a) não apresentação dos seguintes elementos: 
	a.1) contratos de exclusividade, com registro em cartório, entre a empresa Hytalo V. F. Amorim ME e as atrações musicais do evento (R$ 80.000,00) ;
	a.2) comprovação de repasse, aos artistas, dos valores pagos à empresa Hytalo V. F. Amorim - ME;
	a.3) chamadas em rádio: ausência de mídia no formato de áudio, da programação prevista e do mapa de veiculação, com valor e atesto do convenente (R$ 12.100,00) ; ausência de justificativa para contratação de rádio comunitária;
	a.4) fotografias ou filmagens em plano aberto com data, ou matérias de repercussão pós-evento, para comprovar a apresentação das bandas Baby Mel (regional) e Swing do Brasil (local) , na localidade e no evento proposto (R$ 40.000,00 e R$ 10.000,00) ;
	a.5) relação dos profissionais contratados para prestação do serviço de segurança, contendo nome completo, CPF, função exercida, valor contratado e período de execução (R$ 9.000,00) ; 
	a.6) fotografia ou filmagem do gerador e/ou declaração da empresa fornecedora de energia elétrica para o município, atestado se houve ou não ligação provisória para atender ao evento (R$ 5.400,00) ;	
	a.7) fotografia e/ou filmagem dos banheiros químicos (R$ 6.000,00) ;
	b) apresentação de documentos inconsistentes, pois a Nota Fiscal da empresa Hytalo V. F. Amorim - ME discriminou serviços não previstos no contrato celebrado com o Município de Itajá/RN, e não mencionou serviços contratados, embora estranhos ao plano de trabalho;
	c) utilização de licitação na modalidade carta convite para contratar serviços de infraestrutura, em detrimento do pregão eletrônico, descumprindo o Decreto 5.504/2005 e a Cláusula Terceira, inciso II, alínea h, do termo de convênio. 
5. 	O Sr. Gilberto Eliomar Lopes também foi chamado, em audiência, a se manifestar sobre a contratação direta de empresa intermediária entre o poder público e os artistas ou empresários exclusivos, pois o interposto apresentou meras cartas de exclusividade restritas à data e ao local do evento, sem registro em cartório, com ofensa ao art. 25, inciso III, da Lei 8.666/1993, ao art. 49 da Portaria Interministerial 127/2008, aos termos do instrumento pactuado e ao Acórdão 96/2008-TCU-Plenário, bem como sobre a não comprovação do pagamento de cachês diretamente aos artistas.
6.	Diante da ausência de defesa, as manifestações uniformes no âmbito da SecexTCE e do Ministério Público junto ao TCU, representado pelo Subprocurador-Geral Lucas Rocha Furtado, propuseram: a declaração da revelia do responsável; a irregularidade de suas contas, com fundamento no art. 16, inciso III, alínea c, da Lei 8.443/1992; a sua condenação ao pagamento do débito correspondente à totalidade dos recursos repassados, atualizado monetariamente e acrescido de juros de mora desde a data de sua disponibilidade para o Município; a aplicação das multas previstas nos arts. 57 e 58, inciso III, do mencionado diploma; a autorização para a cobrança judicial das dívidas e o pagamento parcelado; e o envio de cópia da decisão prolatada ao Ministério do Turismo, para ciência, e à Procuradoria da República no Estado do Rio Grande do Norte, nos termos do art. 16, § 3º, da referida lei.
7.	Estando os autos em meu Gabinete, conclusos para apreciação, o Sr. Gilberto Eliomar Lopes apresentou arrazoado (peça 112) , contendo, em síntese, as seguintes afirmações: 
	a) a contratação direta de empresa Hytalo V. F. Amorim - ME como intermediária entre o poder público e os artistas estaria amparada em cartas que declaram ser a empresa a única representante das atrações; 
	b) 	o defendente não dispõe de meios para comprovar o pagamento dos cachês aos artistas, pois não tem acesso à documentação interna da contratada e o contrato com a empresa intermediadora não previa a apresentação desses comprovantes;
	c) a comprovação da execução física do evento por meio de fotos, filmagens e/ou material de divulgação pós-evento não está entre as obrigações atribuídas ao convenente pelo instrumento de convênio; não há verba no plano de trabalho destinada a essa finalidade; ainda assim, quando solicitado, o defendente encaminhou ao MTur imagens amostrais das apresentações das bandas e dos itens de infraestrutura; solicita a reanálise das mídias apresentadas ao concedente ou, subsidiariamente, caso elas não sejam encontradas, a designação de prazo para apresentar outras provas legais, a exemplo da oitiva de testemunhas e registros do evento;
	d) sobre os banheiros químicos e o gerador, indica a existência de fotografias às fls. 284-285 e de compact-disk às fls. 339-357 da prestação de contas;
	e) ainda quanto ao gerador, argumenta tratar-se de equipamento indispensável para realização do evento, pois os equipamentos de som e iluminação necessitam de uma grande carga de energia e não podem funcionar ligados diretamente na rede elétrica comum;
	f) os serviços de segurança foram comprovados por declaração individual do prestador de serviço, com RG e CPF, função exercida, valor contratado e o período de execução;
	g) relativamente à divulgação do evento, enviou ao Ministério do Turismo o spot/jingle;
	h) o anúncio foi veiculado na rádio comunitária, por ser o único meio de comunicação existente no Município, não havendo impedimento de que a Administração veicule chamadas de interesse público nesse tipo mídia nem de que a emissora aufira receitas; 
	i) as inconsistências entre o plano de trabalho, o contrato com a empresa Hytalo V. F. Amorim - ME e a nota fiscal comprobatória das respectivas despesas podem ter ocorrido por erro na discriminação de alguns dos serviços prestados; todavia, tal erro seria irregularidade formal, sanável, sem o condão de provocar reprovação das contas;
	j) a utilização de licitação na modalidade convite para a contratação da empresa responsável por prestar a infraestrutura do evento tem apoio no art. 22, inciso III e § 3°, da Lei 8.666/1993;
	k) a imputação de débito correspondente à totalidade dos recursos federais repassados seria incoerente com o fato de a execução física ter sido parcialmente aprovada pelo concedente, com glosa de uma parcela dos dispêndios realizados, e teria como consequência o enriquecimento sem causa da União.
8. 	Nos termos do art. 160, caput, do Regimento Interno do TCU, as alegações de defesa e as razões de justificativa são admitidas dentro do prazo determinado na citação ou audiência, facultando-se à parte, a teor dos §§ 1º e 2º, a entrega de documentos desde a constituição do processo até o término da etapa de instrução, assim considerado o momento em que o titular da unidade técnica emitir seu parecer conclusivo.
9.	Em que pese a manifestação do responsável ser posterior ao encerramento da instrução, em reverência aos princípios da ampla defesa e do contraditório, recebo a documentação apresentada, passando a examiná-la em conjunto com os demais elementos constantes dos autos.
10.	Inicialmente, cabe lembrar que é ônus do administrator de recursos públicos prestar contas e nela comprovar a boa e regular aplicação dos recursos federais que lhes foram confiados, por imposição decorrente do ordenamento jurídico, a teor do bloco normativo composto pelas disposições dos arts. 70, parágrafo único, da Constituição Federal, 93 do Decreto-lei 200/1967 e 66 do Decreto 93.872/1986. 
11	Nesse mister, é indispensável que o gestor demonstre a execução física das metas  previstas no plano de trabalho aprovado pelo concedente, a regularidade da movimentação dos recursos financeiros depositados na conta corrente exclusiva do convênio, bem como o vínculo entre a realização das metas e a destinação dos recursos.
12.	Acerca da intermediação para contratação das atrações artísticas, objeto da citação (subitens 4.a.1 e 4.a.2 supra) e da audiência do Responsável (item 5 supra) , cabe mencionar que, por meio do Acórdão 1435/2017-TCU-Plenário (Relator Ministro Vital do Rêgo) , esta Corte respondeu Consulta formulada pelo Ministério do Turismo, no sentido de que ausência do procedimento licitatório para contratação de empresa que não seja representante exclusiva do artista não implica automaticamente a irregularidade das contas, cabendo aferir a existência de dano, caso não haja indícios de execução do objeto conveniado ou não seja possível comprovar o recebimento pelos interessados, nos termos seguintes:
	"9.2.1. a apresentação apenas de autorização/atesto/carta de exclusividade que confere exclusividade ao empresário do artista somente para o (s) dia (s) correspondente (s) à apresentação deste, sendo ainda restrita à localidade do evento, não atende aos pressupostos do art. 25, inciso III, da Lei 8.666/1993, representando impropriedade na execução do convênio;
	9.2.2. do mesmo modo, contrariam o sobredito dispositivo legal as situações de contrato de exclusividade - entre o artista/banda e o empresário - apresentado sem registro em cartório, bem como de não apresentação, pelo convenente, do próprio contrato de exclusividade;
	9.2.3. tais situações, no entanto, podem não ensejar, por si sós, o julgamento pela irregularidade das contas tampouco a condenação em débito do (s) responsável (is) , a partir das circunstâncias inerentes a cada caso concreto, uma vez que a existência de dano aos cofres públicos, a ser comprovada mediante instauração da devida tomada de contas especial, tende a se evidenciar em cada caso, entre outras questões, quando: 
	9.2.3.1. houver indícios de inexecução do evento objeto do convênio; ou
	9.2.3.2. não for possível comprovar o nexo de causalidade, ou seja, que os pagamentos tenham sido recebidos pelo artista ou por seu representante devidamente habilitado, seja detentor de contrato de exclusividade, portador de instrumento de procuração ou carta de exclusividade, devidamente registrados em cartório."
13.	Mais recentemente, a questão da contratação de atrações artísticas por meio de empresa intermediária voltou a ser debatida por esta Corte no TC Processo 024.774/2014-6. Por meio do Acórdão 936/2019-TCU-Plenário (Relator Ministro José Múcio Monteiro) , foi mantido o entendimento sobre a impropriedade da contratação por inexigibilidade de licitação de empresa não detentora de contrato de exclusividade, dando ensejo a possível irregularidade das contas e aplicação da multa. Nos debates ocorridos naquela assentada, concluiu-se que, quando não houver indício de inexecução dos shows, a mera intermediação por empresa que não seja empresária exclusiva e a ausência dos comprovantes de pagamento do cachê dos artistas não determinam a existência de dano ao erário. 
14.	Nesse contexto, observo que a exigência de comprovação dos pagamentos devidos pela empresa intermediadora aos artistas, representantes legais ou empresários exclusivos, não foi contemplada no instrumento do convênio. A obrigação de o convenente exigir, da empresa contratada, documento comprobatório do efetivo recebimento pelos artistas, bandas ou grupos somente veio a ser positivada na Portaria 153/2009 do Ministério do Turismo, de 06/10/2009.
15.	Anote-se que, diante da oscilação da jurisprudência no tocante à exigibilidade de comprovação do pagamento dos cachês, por meio do Acórdão 936/2019-TCU-Plenário, de 24/04/2019, esta Corte decidiu dar ciência ao Ministério do Turismo, no que tange a novos convênios para contratação de produtoras e artistas, de que as notas fiscais emitidas pelas empresas intermediárias não se prestarão a elidir débito na aplicação de recursos, se desacompanhadas dos elementos comprobatórios da inviabilidade de competição para fins de realização de licitação e dos documentos que demonstrem os valores cobrados pelos artistas e efetivamente por eles recebidos.
16.	Neste caso concreto, embora a execução do ajuste não tenha sido fiscalizada in loco, a maior parte da execução físico-financeira encontra-se regular, sendo as impropriedades existentes limitadas a itens pontuais e de menor expressão, como passarei a descrever. Nesse contexto, entendo que a ausência de comprovação do pagamento dos chachês aos artistas (subitem 4.a.2 supra) não compromete a lisura da execução do convênio. 
17.	Não obstante, remanesce a utilização indevida do instituto da inexibigilidade de licitação para contratação da empresa intermediadora (subitem 4.a.1 supra) , haja vista que a apresentação de cartas de representação, limitadas às datas e localidade do evento, não configura a hipótese de existência de representante exclusivo, com ofensa ao art. 25, inciso III, da Lei 8.666/1993. 
18.	Essa ocorrência atrai a irregularidade das contas, contudo não determina a existência de débito, de acordo com os seguintes precedentes da Segunda Câmara, vg: Acórdãos 3321/2019 (no qual atuei como relator) , 8212/2019 (Relatora Ministra Ana Arraes) , 7121/2019 (Relator Ministro Aroldo Cedraz) e 6789/2019 (Relator Ministro Augusto Nardes) .  
19.	Relativamente à comprovação da execução física de eventos custeados com recursos provenientes de convênios celebrados com o Ministério do Turismo, no TC Processo 009.845/2012-7, o TCU examinou consulta formulada pela referida pasta ministerial. Por meio do Acórdão 1459/2012-TCU-Plenário (Relator Ministro Augusto Nardes) , o Tribunal deliberou que a composição da prestação de contas desses convênios deve observar a legislação vigente à época da celebração da avença e o prescrito no termo de ajuste, sendo sempre necessário que o cumprimento do objeto pelo convenente reste indubitavelmente demonstrado. E que, caso os documentos enumerados no art. 28 da Instrução Normativa STN 1/1997 e no art. 58 da então Portaria Interministerial 127/2008 não sejam suficientes para comprovar a execução do objeto, podem ser exigidos outros elementos de prova, tais como fotografias, jornais pós-evento, CDs, DVDs, entre outros.
20. 	No presente caso, quanto à divulgação do evento (subitem 4.a.3 supra) , a citação menciona a ausência de apresentação da gravação do spot/jingle, da programação prevista e mapa de veiculação, com valor e atesto do convenente, bem como de justificativa para contratação de rádio comunitária. 
21.	O Responsável afirma que enviou ao Ministério do Turismo o spot/jingle veiculado nas mídias locais para o evento, pugna pela reanálise do material. Entretanto, como não apontou qual seria a localização do material neste processo nem o reapresentou, resta caracterizado o descumprimento da Cláusula Terceira, inciso II, alínea w, do instrumento do convênio, segundo a qual cabe ao convenente "disponibilizar todo e qualquer material produzido no âmbito deste Convênio ao concedente".
22.	No tocante à veiculação do anúncio em rádio comunitária, na Nota Técnica 120/2013 (peça 59) o concedente justificou a glosa ao fundamento de que tais emissoras "não podem veicular qualquer tipo de propaganda ou receber patrocínio de cunho comercial, de acordo com a Lei 9.612/1998 e Portaria 462/2011".
23.	Contra essa impugnação, o Responsável argumenta que: a) a contratação da rádio comunitária ocorreu por ser o único veículo de divulgação radiofônica existente no Município de Itajá/RN; b) a inserção da propaganda do evento festivo na programação dessa entidade é compatível com a finalidade de prestar serviços de utilidade pública, contemplada no art. 3º, inciso II, da referida lei; c) a natureza não lucrativa da associação mantenedora da rádio comunitária, declarada no art. 7º, caput, da Lei 9.612/1998, não exclui a possibilidade de percepção de receita pela irradiação, a qual pode ser destinada à manutenção ou ampliação da entidade.
24. 	Considero plausível o argumento de que a Lei 9.612/1998, que instituiu o serviço de radiodifusão comunitária, vigente à época da celebração do convênio, não veda o recebimento de recursos financeiros pelas entidades prestadoras do serviço, excluindo tão somente a sua finalidade lucrativa. Neste ponto, cabe ter em mente a distinção entre receita e lucro. 
25.	 Corroborando a possibilidade de veiculação onerosa de mensagens de interesse público, o item 3 do Anexo à Portaria 462/2011 do Ministério das Comunicações, que complementa as disposições da Lei 9.612/1998, prevê o pagamento dos custos relativos à transmissão da programação, limitada à divulgação de mensagens institucionais, mediante instrumento denominado apoio cultural, que pode ser realizado por entidades de direito privado e de direito público.  
26.	Ademais, o art. 103, inciso II, da Portaria 4.333/2015 do Ministério das Comunicações declara que a divulgação de eventos culturais, desportivos, de lazer ou quaisquer outros ligados à formação e integração da comunidade, tais como a festividade em questão, é compatível com os princípios e finalidades contemplados na Lei 9.612/1998. O art. 106 do normativo veda a realização de propaganda ou publicidade comercial, configurada pela divulgação de preços e condições de pagamento, aspecto esse não explorado na análise das contas pelo concedente. 
27. 	Todavia, mesmo que seja aceitável a divulgação de eventos públicos por rádio comunitária, o responsável não superou a ausência de apresentação do spot/jingle, conforme registrei acima, nem a inconsistência dos documentos comprobatórios da despesa, que será abordada mais a frente, no exame da execução financeira, permanecendo um dos fundamentos para impugnação a despesa. 
28.	Quanto à realização dos shows (subitem 4.a.4 supra) , a citação enfocou a ausência de fotografias ou filmagens em plano aberto, com data e identificação das bandas Baby Mel (regional) e Swing do Brasil (local) . Para tanto, pautou-se na Nota Técnica 120/2013 (peça 59) , segundo a qual o convenente logrou demostrar, por meio de imagens, a apresentação da Dupla Sirano e Sirino, da Banda Grafite e da Banda Forró do Bom, contudo não foi possível identificar a quarta banda de renome local nem a banda de renome regional. 
29.	Relativamente ao serviço de segurança (subitem 4.a.5 supra) , a citação apontou a ausência de relação dos profissionais contratados para prestação do serviço de segurança, contendo nome completo, CPF, função exercida, valor contratado e período de execução.
30.	Já o fornecimento de gerador (subitens 4.a.6 supra) e de banheiros químicos (subitem 4.a.7 supra) foi questionado na citação porque a cópia de declaração digitalizada em mídia de CD/DVD (fl. 432) apresentada não guardava correspondência com o solicitado pelo concedente, e porque o documento original não foi inserido no Siconv. 
31.	De acordo com a Nota Técnica 120/2013 (peça 59) , as fotografias (fls. 284 e 285) e a mídia de CD/DVD (fl. 339 e 357) contendo imagens comprovam, de forma amostral, o fornecimento de palco, iluminação e sonorização, não logrando demonstrar o fornecimento de gerador e banheiro químico. A Nota Técnica 151/2016 (peça 69) acrescentou que a ausência de fotografias ou filmagem de cada item de infraestrutura poderia ser suprida por declarações da empresa fornecedora de energia elétrica e da empresa responsável pelo recolhimento dos dejetos. 
32.	Ocorre que a Cláusula Décima Segunda, § 2º, do termo de convênio (peça 13-15) , ao dispor sobre a prestação de contas, não previu a apresentação das imagens e/ou das declarações requeridas, nem há outros elementos que tenham prevenido o convenente sobre a necessidade de exibir esses elementos. 
33.	Dessa forma, considero superadas as ocorrências objeto da citação descritas nos subitens 4.a.3 a 4.a.7 supra, por ausência de embasamento para a glosa dos pagamentos referentes às bandas Baby Mel (R$ 40.000,00) e Swing do Brasil (R$ 10.000,00) , aos banheiros químicos (R$ 6.000,00) , ao gerador (R$ 5.000,00) e ao serviço de segurança (R$ 9.000,00) promovida na Nota Técnica de Reanálise 182/2016 (peça 74) . 
34.	No tocante à execução financeira, a citação tratou da apresentação de documentos inconsistentes (alínea 4.b supra) , mais especificamente do fato de que a Nota Fiscal 4/2009 da empresa Hytalo V. F. Amorim - ME, de 12/08/2009 (peça 57, p. 2) , discriminou serviços não previstos no contrato celebrado com o Município de Itajá/RN ("chamada em emissoras de rádio da região - inserções com duração de 30 seg", no valor de R$ 12.100,00, e "contratação de seguranças 03 (três) dias", no valor de R$ 9.000,00) , e não mencionou serviços de ornamentação, para a qual fora contratada, ainda que o plano de trabalho não previsse esse último tópico. 
35.	Além de a Nota Fiscal conter objetos não previstos no edital de licitação (peça 43) e no contrato celebrado entre o Município de Itajá/RN e a Empresa Hytalo V. F. Amorim - ME (peça 46) , os mapas de inserção das chamadas na programação das emissoras (peça 58) também não permitem associá-las inequivocamente ao evento. O relatório elaborado pela Associação Comunitária, Cultural e Artística Itajaense não informa mês e ano da veiculação (peça 58, p. 4-5) . Já o mapa da Rádio Princesa do Vale Ltda. discrimina o período de junho/2010 (peça 58, p. 6) , incompatível com o evento incentivado pelo Convênio em tela, realizado em julho/2009. 
36. 	Pelos motivos expostos nos parágrafos 34 e 35 acima, cabe considerar irregulares as despesas atinentes aos serviços de divulgação e segurança, e impor ao responsável a restituição dos valores despendidos com esses itens. Por se referir a itens de menor representatividade entre as metas pactuadas, entendo que essas falhas não comprometem a execução das demais despesas.
37.	Neste sentido, constato que os recursos federais foram creditados na conta corrente específica do Convênio em 11/08/2009 (peça 18) , devendo a intempestividade do repasse em relação ao evento ser atribuída ao concedente. As datas e valores registrados na relação de pagamentos (peça 14) e no extrato bancário (peça 18) são coerentes com as notas fiscais (peça 15) e os recibos emitidos em 12/08/2009 (peças 25 e 40) , sendo possível aferir a identidade da empresa beneficiada pelas transferências (peça 41) .
38.	 Quanto à utilização de carta convite para selecionar a empresa responsável por fornecer a infraestrutura do evento (alínea 4.c supra) , a mera previsão dessa modalidade de licitação no art. 22, inciso III e § 3°, da Lei 8.666/1993, invocada pelo Responsável, não afasta a irregularidade da conduta, uma vez que o art. 1º, § 1º, do Decreto 5.504/2005 tornou obrigatório o emprego da modalidade pregão nas licitações para aquisição de bens e serviços comuns realizadas com a utilização de recursos públicos da União repassados por meio de convênios ou instrumentos congêneres, nos termos da Lei nº 10.520/2002, e do regulamento previsto no Decreto nº 5.450/2005, preferencialmente na sua forma eletrônica. Ao contrário do que dispõe o § 2º do mencionado artigo, o responsável não justificou a inviabilidade da utilização do pregão na forma eletrônica. 
39.	Ao utilizar-se da carta convite, o responsável também deixou de cumprir a Cláusula Terceira, inciso II, alínea h, parte final, do termo de convênio, que impõe a observância, quando da execução de despesas com os recursos do Convênio, da modalidade de licitação prevista na Lei 10.520/2002, de acordo com o Decreto 5.504/2005 e Portaria Interministerial 217/2006 do MPOG/MF, o que caracteriza a irregularidade das contas, todavia não constitui dano ao erário. 
40.	Em síntese, em razão da contratação direta da empresa intermediadora das atrações artísticas e da inobservância da modalidade pregão eletrônico para seleção da empresa fornecedora de infraestrutura, o Sr. Gilberto Eliomar Lopes sujeitou-se à irregularidade de suas contas, com fundamento no disposto no art. 16, inciso III, alínea b, da Lei 8.443/1992, e à multa do art. 58, inciso II, da Lei 8.443/1992.
41.	A ausência de apresentação de spot/jingle de divulgação do evento, assim como as inconsistências verificadas na execução financeira desse serviço e o de segurança, atrai a irregularidade das contas com base na hipótese prevista no art. 16, inciso III, alínea c, da Lei 8.443/1992, cabendo ao responsável restituir as quantias indevidamente despendidas com esses itens (nota fiscal à peça 57, p. 2) , sem prejuízo da imputação de multa proporcional ao dano, prevista no art. 57, caput, da Lei 8.443/1992.
	Ante o exposto, manifesto-me por que seja adotada a deliberação que ora submeto a este Colegiado.
T.C.U., Sala das Sessões, em 18 de agosto de 2020.
MARCOS BEMQUERER COSTA
Relator